【裁判字號】    98,重上更(一),168
【裁判日期】    990330
【裁判案由】    給付票款
【裁判全文】
臺灣高等法院民事判決             98年度重上更(一)字第168號
上  訴  人  嘉聯皮革貿易有限公司
兼法定代理人丙○○
上  訴  人  乙○○
共      同
訴訟代理人  蔡調彰    律師
被 上 訴人  甲○○
訴訟代理人  吳宏城    律師
            姜禮增    律師
上列當事人間給付票款事件，上訴人對於中華民國97年6月30日
臺灣臺北地方法院90年度重訴字第361號第一審判決提起上訴，
經最高法院第一次發回更審，本院於99年3月9日言詞辯論終結
，判決如下：
    主  文
上訴駁回。
第二審及發回前第三審訴訟費用由上訴人連帶負擔。
    事實及理由
壹、程序部分：
一、按有限公司清算程序準用無限公司之規定，公司法第113條
    定有明文。依公司法第79條、84條第2項、第85條第1項規定
    ，公司之清算以全體股東為清算人，清算人有代表公司為訴
    訟上一切行為之權。且清算人有數人時，得推定一人或數人
    代表公司，如未推定時，各有對於第三人代表公司之權。故
    有限公司清算時，得以股東一人為清算人代表公司進行訴訟
    行為。本件上訴人嘉聯皮革貿易有限公司（下稱嘉聯公司）
    於民國 (下同)89 年6月8日解散，有公司變更登記事項卡在
    卷足稽（見原審卷一第63頁），依法應進行清算程序，且依
    臺灣士林地方法院（下稱士林地院）90年3月22日士院仁民
    科字第08569號函覆長江國際法律事務所吳宏城律師之函文
    所載，嘉聯公司迄函覆之日止，尚未向士林地院申報清算之
    相關事務（見原審卷一第75頁），嘉聯公司之法人人格仍視
    為存續，且董事丙○○得以嘉聯公司清算人之身分為訴訟行
    為，合先敘明。
二、查上訴人丙○○與被上訴人雖於89年1月24日簽署之賠償協
    議書（下稱協議書）中約定「本文件自簽訂起即時生效，並
    受中華人民共和國香港特別行政區法律管轄。與本文件有關
    的訴訟，在台北法院進行。本文件以中、英文書寫，但以中
    文本為準。」（見原審卷一第9頁）。因兩造均為中華民國
    國民或法人，該協議書及系爭本票均於台北市神旺飯店簽訂
    （見前審卷第221頁），且該協議書之內容係就丙○○與被
    上訴人間之債權債務為清算（見原審卷一第8-9頁），並非
    買賣外國公司股權問題，自非涉外民事法律關係，並無適用
    涉外民事法律適用法之餘地，應直接適用我國民事訴訟法之
    相關程序。次查，兩造雖有上開約定，但兩造自89年間，被
    上訴人於臺灣台北地方法院（下稱台北地院）以89年度重訴
    字第1040號訴請上訴人履行契約後，多年來兩造民、刑事訴
    訟事件多起，兩造均未就準據法為主張或抗辯，足認上開約
    定並非準據法之約定。再查，上開約定「受中華人民共和國
    香港特別行政區法律管轄」，並約定「有關的訴訟在台北法
    院進行」，應認兩造係對管轄法院為約定，而兩造將香港地
    區法院及台北法院並列，應係屬管轄法院之約定，亦即兩造
    約定得於台北或香港之法院起訴。則被上訴人依約定向台北
    地院起訴，且依我國民事訴訟法規定，本件於台北地院起訴
    ，亦符合我國一般管轄之規定。
三、按在第二審訴之變更或追加，非經他造同意，不得為之。但
    擴張或減縮應受判決事項之聲明者，不在此限。民事訴訟法
    第446條第1項、第255條第1項第3款定有明文。查原判決命
    丙○○給付被上訴人新台幣（下同）5,000萬元本息、命嘉
    聯公司與上訴人乙○○連帶給付被上訴人5,000萬元本息，
    且丙○○及嘉聯公司與陳昭秀間之給付為不真正連帶給付關
    係。上訴人等對敗訴全部提起上訴，請求廢棄原判決，嗣於
    97年12月9日減縮上訴聲明，僅請求廢棄原判決關於命上訴
    人應給付及連帶給付被上訴人200萬元及自89年2月3日起至
    清償日止，按週年利率6%計付之利息（見本院前審卷第105
    頁反面），核屬減縮應受判決事項之聲明，應予准許。
貳、實體部分：
一、被上訴人起訴主張：上訴人丙○○於87、88年間，多次侵占
    被上訴人所有於Joyce Service Limited公司（下稱Joyce
    公司）之股份，經被上訴人於89年1月間發現，與丙○○理
    論，丙○○自知理虧，同意賠償被上訴人2億5,000萬元，於
    同年月24日簽訂系爭協議書，同時交付當日以上訴人嘉聯公
    司為發票人、上訴人乙○○為背書人、到期日89年2月2日、
    面額5,000萬元之第一期款本票（下稱系爭本票），餘款則
    分別開立自89年3月31日起至90年8月2日分9期給付，總金額
    為2億元之9張本票交被上訴人收執。詎上開各期本票屆期後
    ，被上訴人先後提示，竟遭嘉聯公司期前撤銷付款委託而不
    獲兌現，經被上訴人多次催討置之不理。丙○○為嘉聯公司
    之負責人，其所交付之本票，乃由嘉聯公司為發票人，並經
    乙○○背書，依票據法第124條準用第96條之規定，嘉聯公
    司及乙○○應對票款負連帶清償責任。上訴人等對被上訴人
    所負債務，基於不同之發生原因，而為同一內容之給付，且
    對被上訴人各負全部給付義務，因一人為給付，他人即同免
    責任，應為不真正連帶債務等情。爰依契約及票據關係，求
    為命：丙○○應給付被上訴人200萬元及法定遲延利息，嘉
    聯公司及乙○○應連帶給付被上訴人200萬元及法定遲延利
    息，且於丙○○、嘉聯公司及乙○○任一人為給付，其餘之
    人於該給付範圍內免給付義務之判決。(原審為上訴人敗訴
    之判決，上訴人聲明不服提起上訴。被上訴人逾上開部分之
    請求，經原審為上訴人敗訴之判決，上訴人未聲明不服，已
    告確定)並答辯聲明：上訴駁回。
二、上訴人則以：丙○○與被上訴人為多年好友，自86年起被上
    訴人陸續向丙○○調款週轉，嗣後被上訴人以包含其弟林慶
    武海外投資之Joyce公司之股份轉讓抵付自86年1月6日起至
    88年10月11日之借貸款項共148,548,567元，有87年2月2日
    、88年2月23日及同年8月10日Joyce公司4份股份轉讓書可證
    。兩造所簽訂之系爭協議書，丙○○係因被上訴人施以脅迫
    才簽署，該協議書應無效。縱認丙○○並非因脅迫而簽署協
    議書，該協議書亦因兩造通謀虛偽意思表示或丙○○之真意
    保留而無效。縱協議書並非無效，但兩造於簽訂系爭協議書
    時並無結算過往之金錢往來，被上訴人請求上訴人等給付2
    億5,000萬元實無理由。縱使協議書為有效，因丙○○於簽
    發系爭票據時即無清償之意思，真意保留，被上訴人明知兩
    造間無債之關係存在，了解上訴人等無給付之真意，該票據
    行為無效。嘉聯公司亦以：被上訴人以並無其事之侵占股份
    賠償而取得票據，不得享有票據權利。被上訴人主張乙○○
    為其前手，因乙○○就系爭本票對嘉聯公司並無可資主張之
    權利，依票據法第14條第2項規定，被上訴人對嘉聯公司亦
    無得主張之權利。被上訴人惡意取得本件本票，依票據法第
    13條但書規定，嘉聯公司得以對被上訴人前手不負票據責任
    而為抗辯。乙○○亦以：丙○○應被上訴人要求與渠等毫不
    相干之乙○○在本票背書，乙○○僅係因保證而為票據背書
    ，被上訴人亦明知乙○○係保證背書，並非背書轉讓票據權
    利，不應負票據責任等語，資為抗辯。並上訴聲明：(一)原判
    決除確定部分外廢棄。(二)上開廢棄部分，被上訴人於第一審
    之訴及假執行之聲請均駁回。
三、被上訴人主張其於89年1月24日與丙○○簽立系爭協議書，
    丙○○同時交付以嘉聯公司為發票人、乙○○為背書人之系
    爭本票，詎上訴人交付之系爭本票屆期經提示，遭上訴人嘉
    聯公司期前撤銷付款委託，而不獲兌現之事實，業據其提出
    系爭協議書、本票及退票理由單影本為證(見原審卷一第8-1
    4頁)，且為上訴人所不爭執，自堪認被上訴人之主張為真正
    。
四、上訴人丙○○抗辯兩造所簽訂之系爭協議書，丙○○係因被
    上訴人施以脅迫才簽署，該協議書應無效。縱認丙○○並非
    因脅迫而簽署協議書，該協議書亦因兩造通謀虛偽意思表示
    或丙○○之真意保留而無效。縱協議書並非無效，但兩造於
    簽訂系爭協議書時並無結算過往之金錢往來，被上訴人請求
    上訴人等給付2億5,000萬元實無理由。縱使協議書為有效，
    因丙○○於簽發系爭票據時即無清償之意思，真意保留，行
    為無效云云，惟查：
  (一)按確定判決之既判力，固以訴訟標的經表現於主文判斷事項
    為限，判決理由並無既判力，但法院於判決理由中，就訴訟
    標的以外，當事人主張之重要爭點，本於當事人辯論之結果
    已為判斷時，對此重要爭點所為之判斷，除有顯然違背法令
    ，或當事人已提出新訴訟資料，足以推翻原判斷之情形外，
    應解為在同一當事人就該已經法院判斷之重要爭點，不得作
    相反之主張或判斷，始符民事訴訟上誠信原則。(參照最高
    法院92年台上字第315號判決要旨)。
  (二)查被上訴人收受上揭第2期以89年2月31日為到期日、票面金
    額為2,000萬元之本票，屆期提示，亦遭上訴人嘉聯公司期
    前撤銷付款委託而不獲兌現，經被上訴人另案提起訴訟請求
    給付，經原法院於90年3月21日以89年度重訴字第1040號判
    決被上訴人全部勝訴，經上訴人上訴後，本院於95年2月27
    日以93年度重上更(一)字第114號判決駁回上訴，再經最高法
    院於96年4月19日以96年度台上字第797號判決駁回上訴而確
    定。該確定判決就本件重要爭點為如下之判斷，足為本件判
    斷之基礎：「按公司股票公開上市，其申請事項有無違反法
    令或虛偽，公司財務狀況是否健全，事涉社會投資大眾之權
    益，主管機關自有審查之權責。關於華聯公司股東持有股份
    之歷次變動及現狀，為掛牌上市申請所須檢附之資料，並記
    載於招股書，公知大眾。是被上訴人與上訴人丙○○間就招
    股書登載其股份存否真實性之爭執，本為主管機關所應審查
    之事項。被上訴人因認招股書所載其股權之喪失有所不實，
    就其持有股份之爭執而為舉發或告發乃其正當權利之行使，
    本有目的與方法之正當關聯，尚難認為不法之脅迫之事實。
    兩造為解決上開爭執，由證人戴吉慶居間協調，而協議書確
    係由上訴人丙○○擬定協議內容，並經修改後提出，才交給
    上訴人簽名，亦據證人戴吉慶證稱屬實。觀諸協議書第1、2
    條記載之內容均係著眼於上訴人丙○○權益之考慮，其目的
    無非為免上訴人丙○○受股權爭執之民、刑事責任繫縛，自
    與和解慣例及經驗法則相吻合。系爭協議內容之擬定既確係
    完全由上訴人丙○○居於主動地位，本於其自由意識所主導
    ，丙○○縱為避免主管機關調查將延誤華聯控股公司股票上
    市時間，恐致違反其與創投公司之約定，因而與被上訴人簽
    立系爭協議書，亦係其自身對利害之權衡考量，為其內在動
    機，於和解契約之成立及效力，不生影響。」，此有本院93
    年度重上更(一)字第114號民事判決、最高法院96年度台上字
    第797號民事判決在卷可考(見本院前審卷第54-68頁)，上揭
    重要爭點之法院判斷，核諸上開說明，原則上有拘束同一當
    事人之效力，且本件上訴人丙○○亦未於本院另提出其他新
    訴訟資料，足以推翻上揭確定判決之判斷，是本院就本件該
    重要爭點，不得作相反之主張或判斷，始符民事訴訟上誠信
    原則。丙○○於本件仍辯稱其於簽訂系爭協議書時受有脅迫
    或詐欺云云，即非可採。
  (三)次查，被上訴人收受上揭第3、4期本票，發票日均為89年1
    月24日，到票日分別為89年7月2日、89年8月2日為到期日、
    票面金額均為1,000萬元之本票，屆期提示，亦遭上訴人嘉
    聯公司期前撤銷付款委託而不獲兌現，經被上訴人另案提起
    訴訟請求給付，經原法院於96年10月23日以90年度重訴字第
    2000號判決被上訴人全部勝訴，經上訴人上訴後，本院於97
    年4月8日以96年度重上字第600號判決(因乙○○為時效抗辯
    ，乃廢棄原判決關於命乙○○連帶給付被上訴人1,000萬元
    本息部分，並駁回上訴人其餘之上訴)，上訴人再提起上訴
    ，經最高法院於97年8月14日以97年度台上字第1681號判決
    駁回上訴而確定。該確定判決就本件重要爭點為如下之判斷
    ：「惟按『和解契約以當事人締約當時兩造合致之意思表示
    ，為成立要件，雖一造表意人於其表示意思時，本無欲受其
    所表示意思拘束之意，苟非此意為他一造所明知，其表示之
    意思究不因之而無效，即於和解契約之成立及效力，不生影
    響。』最高法院19年上字第1964號著有判例可稽。查系爭和
    解協議書契約已合法成立，為上開確定判決所認定之事實，
    上訴人又未能舉證證明簽訂系爭協議書當時，上訴人有不欲
    受協議書各條約定所拘束之真意保留，並為被上訴人所明知
    ，或當時兩造僅係通謀虛偽意思表示，執此抗辯，即非可採
    。」，此有本院96年度重上字第600號民事判決、最高法院
    97 年度台上字第1681號民事裁定在卷可考(見本院前審卷第
    148-154頁)，上揭重要爭點之法院判斷，核諸上開說明，原
    則上有拘束同一當事人之效力，且本件上訴人丙○○亦未於
    本院另提出其他新訴訟資料，足以推翻上揭確定判決之判斷
    ，是本院就本件該重要爭點，不得作相反之主張或判斷，始
    符民事訴訟上誠信原則。丙○○於本件仍辯稱系爭協議書因
    兩造通謀虛偽意思表示或丙○○之真意保留而無效云云，亦
    非可採。
五、上訴人嘉聯公司抗辯：被上訴人以並無其事之侵占股份賠償
    而取得票據，不得享有票據權利。被上訴人主張乙○○為其
    前手，因乙○○就系爭本票對嘉聯公司並無可資主張之權利
    ，依票據法第14條第2項規定，被上訴人對嘉聯公司亦無得
    主張之權利。被上訴人惡意取得本件本票，依票據法第13
    條但書規定，嘉聯公司得以對被上訴人前手不負票據責任而
    為抗辯。乙○○亦辯稱：丙○○應被上訴人要求與渠等毫不
    相干之乙○○在本票背書，乙○○僅係因保證而為票據背書
    ，且為被上訴人所明知，乙○○並非背書轉讓票據權利，不
    應負票據責任等語。經查：
  (一)按無對價或以不相當之對價取得票據者，不得享有優於其前
    手之權利，票據法第14條第2項固有明文。惟被上訴人既依
    系爭協議書對丙○○取得和解債權2億5000萬元，丙○○為
    嘉聯公司之負責人，其所交付之本票，乃由嘉聯公司為發票
    人，並經乙○○背書，則嘉聯公司與乙○○以無相關對價為
    由而拒付票款，悖於事實，與上揭法條規定不符，並無適用
    之餘地。
  (二)次按票據乃文義證券，不允許債務人以其他立證方法變更或
    補充其文義，故凡在票據背面或其黏單上簽名而形式上合於
    背書之規定者，即應負票據法上背書人之責任。縱令係屬隱
    存保證背書，且為執票人所明知，仍不能解免其背書人之責
    任。查乙○○在系爭本票為簽名背書，形式上合於背書之規
    定，核諸前揭說明，即應負票據法上背書人之責任，自不容
    其於事後飾詞卸責，是乙○○抗辯其係因保證而為票據背書
    ，不應負票據責任云云，自非可採。
六、綜上所述，被上訴人主張丙○○依系爭協議書，應履行付款
    責任，嘉聯公司為系爭本票之發票人、乙○○為背書人，均
    應依票據法負連帶給付責任，為可採，上訴人等所辯均無可
    取。是依系爭協議書及系爭本票，被上訴人自得請求上訴人
    等給付200萬元本息，上訴人等對被上訴人所負債務，基於
    不同之發生原因，而為同一內容之給付，且對被上訴人各負
    全部給付義務，因一人為給付，他人即同免責任。從而，被
    上訴人本於契約及票據關係，請求丙○○應給付被上訴人20
    0萬元及自89年2月3日起至清償日止，按年息百分之5計算之
    利息，嘉聯公司及乙○○應連帶給付被上訴人200萬元，及
    自89年2月3日起至清償日止，按年息百分之6計算之法定遲
    延利息，且於丙○○、嘉聯公司及乙○○任一人為給付，其
    餘之人於該給付範圍內免給付義務，為有理由，應予准許。
    是則原審就此部分判命上訴人如數給付，於法並無不合。上
    訴意旨指摘原判決此部分不當，求予廢棄改判，為無理由，
    應予駁回。
七、本件事證已臻明確，兩造其餘主張與舉證，經審酌核與判決
    結果不生影響，爰不逐一論述，併此敘明。
八、據上論結，本件上訴為無理由，爰判決如主文。
中    華    民    國    99    年    3    月    30    日
                  民事第十三庭
                      審判長法  官  蕭艿菁
                            法  官  楊絮雲
                            法  官  陳姿岑
正本係照原本作成。
如不服本判決，應於收受送達後20日內向本院提出上訴書狀，其
未表明上訴理由者，應於提出上訴後20日內向本院補提理由書狀
（均須按他造當事人之人數附繕本）上訴時應提出委任律師或具
有律師資格之人之委任狀；委任有律師資格者，另應附具律師資
格證書及釋明委任人與受任人有民事訴訟法第466條之1第1項但
書或第2項（詳附註）所定關係之釋明文書影本。
中    華    民    國    99    年    3     月    31    日
                            書記官  黃慶霽
附註：
民事訴訟法第466條之1（第1項、第2項）：
對於第二審判決上訴，上訴人應委任律師為訴訟代理人。但上訴
人或其他法定代理人具有律師資格者，不在此限。
上訴人之配偶、三親等內之血親、二親等內之姻親，或上訴人為
法人、中央或地方機關時，其所屬專任人員具有律師資格並經法
院認為適當者，亦得為第三審訴訟代理人。

司法院資訊處製作；財團法人民間司法改革基金會備份。
